【裁判字號】    95,交上易,218
【裁判日期】    951026
【裁判案由】    過失傷害
【裁判全文】
臺灣高等法院刑事判決               95年度交上易字第218號
上  訴  人  台灣桃園地方法院檢察署檢察官
被      告  甲○○
上列上訴人因過失傷害案件，不服臺灣桃園地方法院94年度交易
字第441號，中華民國95年6月30日第一審判決（起訴案號：臺灣
桃園地方法院檢察署94年度偵字第11765號），提起上訴，本院
判決如下：
    主  文
上訴駁回。
    事  實
一、甲○○係「正昌製材有限公司」之司機，平日以駕車運送貨
    物為業，為從事業務之人。其於民國九十三年十一月五日下
    午二時五十分許，駕駛車牌號碼為六七一－ＲＢ自用小貨車
    載運貨物，沿桃園縣平鎮市○○路由南往北方向即龍潭往中
    壢方向行駛，途經桃園縣平鎮市○○路一段一百十六號之無
    號誌交岔路口時，欲迴轉後沿桃園縣平鎮市○○路由北往南
    即中壢往龍潭行駛，其本應注意汽車迴車前，應暫停並顯示
    左轉燈光或手勢，看清無來往車輛，並注意行人通過，始得
    迴轉，而當時天候晴、白天自然光、路面乾燥無缺陷、亦無
    障礙物，依其智識、能力又無不能注意之情事，竟疏未注意
    對向來車，貿然迴轉進入桃園縣平鎮市○○路往龍潭方向車
    道，適有乙○○騎乘車牌號碼ＡＳ六─○○六號重型機車沿
    桃園縣平鎮市○○路由中壢往龍潭方向駛來，亦疏未注意車
    前狀況，是於發現甲○○所駕自用大貨車時已不及閃避煞停
    ，乙○○所騎乘之重型機車車頭因而撞及甲○○所駕自小大
    貨車之後方，乙○○旋人車倒地，因而受有頭部外傷併腦震
    盪、頸部挫傷併中央脊髓症候群、左肩及背部挫傷、左手第
    三及第三指撕裂傷等傷害。甲○○於肇事後，在有偵查犯罪
    職權之機關尚不知何人為肇事者前，於巡邏員警至現場處理
    時，主動向警員曾彥勝陳述經過，承認其為六七一－ＲＢ自
    用大貨車之駕駛，與乙○○所騎乘車牌號碼ＡＳ六─○○六
    號重型機車發生車禍而自首接受裁判。
二、案經乙○○訴由桃園縣政府警察局平鎮分局報請臺灣桃園地
    方法院檢察署檢察官偵查起訴。
    理   由
一、訊據被告甲○○固坦承確有於九十三年十一月五日下午二時
    五十分許，駕駛車牌號碼為六七一－ＲＢ自用小貨車載運貨
    物，沿桃園縣平鎮市○○路由南往北方向即龍潭往中壢方向
    行駛，並於行經桃園縣平鎮市○○路一段一百十六號之之交
    岔路口時，迴轉至桃園縣平鎮市○○路由北往南即中壢往龍
    潭行駛時，其所駕駛之自用大貨車車尾與告訴人乙○○所騎
    乘之重型機車車頭發生碰撞等情，惟矢口否認有何過失，辯
    稱：伊當時迴轉時，確有注意對向車道來車，當時有轎車禮
    讓伊先行，告訴人係騎乘快車道，在超越轎車後，撞到伊自
    小貨車之左後方云云。經查：
(一)被告係正昌製材有限公司之司機，係以駕駛自用大貨車為業
    ，為從事駕駛業務之人，其於九十三年十一月五日下午二時
    五十分許，駕駛車牌號碼為六七一－ＲＢ自用小貨車載運貨
    物，沿桃園縣平鎮市○○路由南往北方向即龍潭往中壢方向
    行駛，並於行經桃園縣平鎮市○○路一段一百十六號之之交
    岔路口時，欲迴轉至桃園縣平鎮市○○路由北往南即中壢往
    龍潭行駛時，其所駕駛之自用小貨車車尾與告訴人所騎乘之
    重型機車車頭發生碰撞等情，業據被告自白在卷，核與告訴
    人指述相符，並有道路交通事故現場圖、道路交通事故調查
    報告表（一）、（二）各一份及現場照片十四幀在卷足憑。
    而告訴人因而受有頭部外傷併腦震盪、頸部挫傷併中央脊髓
    候群、左肩及背部挫傷、左手第三及第三指撕裂傷等傷害乙
    節，亦有南門綜合醫院於九十三年十月十二日所出具之乙種
    診斷證明書一份在卷足憑。
(二)按汽車迴車前，應暫停並顯示左轉燈光或手勢，看清無來往
    車輛，並注意行人通過，始得迴轉，道路交通安全規則第一
    百零六條第五款定有明文。查本件被告駕車經過前開交岔路
    口時，應注意依前開交通安全規則之規定行駛，而依當時天
    候晴、白天有自然光天色明亮、路面乾燥無缺陷、亦無障礙
    物，有前揭道路交通事故調查報告表、交通事故現場照片可
    資佐證。而被告於警詢時亦坦承：「（問：車禍當時天候、
    路況、能見度、交通流量如何?）答：天候良好，路況還好
    ，能見度清楚，路上車不多」及「（問：最初發現對方時，
    雙方的位置距離多少？）答：大約一百五十公尺」等語明確
    ，是足證被告行駛至桃園縣平鎮市○○路一段一一六號交叉
    路口欲迴車之際，當時對向車道確有來車，且被告亦明確見
    告訴人自對向行駛而來，惟被告竟未停車等待告訴人先行通
    過，仍貿然迴車，致告訴人閃避不及因而發生碰撞。是被告
    未遵守前開道路交通安全規則之規定，不慎肇致本件車禍，
    其應負過失之責甚明，且本件經檢察官送請臺灣省桃園縣區
    車輛行車事故鑑鑑定委員會鑑定及本院送臺灣省車輛行車事
    故覆議鑑定委員會覆議結果，均認被告駕駛自用大貨車，行
    經無號誌交岔路口迴轉時未注意看清對向直行來車並讓其先
    行，為肇事主因，有該二會鑑定意見書及覆議意見書附卷可
    稽 (偵卷第四十九頁、原審卷第二十一頁) 。是被告嗣於原
    審審理時辯稱：伊見對向並無來車，方才迴車等情，核與事
    實不符，不足採信。
(三)被告雖於原審審理時指稱：伊於迴車時，對向轎車有停車，
    告訴人係因欲超越該轎車，行駛內側車道方會撞擊到伊自用
    大貨車之後方云云。惟依卷附道路交通事故現場圖觀之，本
    件告訴人所騎乘之機車，最後停放地點係在外側車道，現場
    遺留之刮地痕跡亦均係在外側車道 (偵卷第二十二頁) ，倘
    本件碰撞地點確係於內側車道，理應於內側車道上留有刮地
    痕或碎片，然依卷附道路交通事故現場圖及現場照片觀之，
    並無上情，是被告前揭指述，尚乏實據。再者，縱認告訴人
    確騎乘機車行駛於內側車道之舉，此至多係告訴人有違反道
    交通安全規則應接受行政裁罰，然仍不足以解免被告之過失
    責任。是被告上開所辯，亦難採信。
(四)至告訴人於偵查及原審審理時指稱：車禍發生經過為被告所
    駕自用大貨車自對向車道突然迴轉到伊車道，迴轉速度太快
    ，被告所駕自用大貨車右前方撞到伊機車車頭，被告尚有倒
    車撞伊云云。惟依卷附現場照片 (偵卷第二十五頁至三十之
    一頁) 觀之，告訴人所騎乘機車之車損部位為機車上方及左
    側後視鏡處，至被告所駕自用大貨車之車損部位則係在左後
    方車尾處，且告訴人機車最後停放位置係在被告所駕自用大
    貨車之正後方，現場亦未遺留有任何拖行痕跡，若如告訴人
    指述，伊係遭被告所駕自用大貨車右前方車頭撞擊，則理應
    被告所駕自用大貨車之右前方應留有撞擊痕跡，告訴人機車
    之停放位置亦不應在被告所駕自用大貨車之正後方，是告訴
    人指稱本件之撞擊點係被告所駕自用大貨車之右前方乙節，
    要與卷內現存證據不符，自難採信。另就告訴人指稱：被告
    於車禍發生後，尚有倒車撞擊之舉，惟此部分除告訴人單一
    之指述外，要乏其他證據相佐，況告訴人於九十四年四月二
    十二日檢察官訊問時稱：被告右前方撞到伊車頭，伊被撞後
    就昏倒了等語，是依告訴人所述，伊遭被告撞擊後立即昏倒
    ，故是否仍能知悉被告復有倒車撞擊乙節，要非無疑，是自
    難僅憑告訴人之單一指述，即遽認被告於車禍發生後復有倒
    車撞擊之行為，亦併此敘明之。
(五)末按，汽車行駛時，駕駛人應注意車前狀況，並隨時採取必
    要之安全措施，道路交通安全規則第九十四條第三項定有明
    文。而依道路交通安全規則第二條第一項第一款之規定，所
    謂汽車係指在道路上不依軌道或電力架線而以原動機行駛之
    車輛（包括機器腳踏車），是本件告訴人騎乘重型機車，自
    應遵守道路交通安全規則第九十四條第三項之規定。本件告
    訴人係騎乘機車沿桃園縣平鎮市○○路由中壢往龍潭方向行
    駛，而事故路段為筆直寬敞馬路，視野並無障礙，依卷附現
    場照片觀之，機車倒地時，被告之自用大貨車已橫跨行車分
    向線，是被告所駕之自用大貨車應已迴車一段距離，並非自
    道路邊線剛起步，且被告所駕自用大貨車體積龐大，目標顯
    著，告訴人如有依道路交通安全規則第九十四條第三項規定
    注意車前狀況，當不可能未於距離尚遠時即發現被告所駕自
    用大貨車正在迴車，是其有疏未注意車前狀況之情事，亦可
    認定。綜上所述，雖被害人騎乘機車，疏未注意於車前狀況
    ，對本件事車禍事故之發生，亦與有過失，惟仍無解於被告
    之過失責任。又本件被害人確因前開事故受傷，已如上述，
    從而，被告之過失行為與被害人所受傷害間，存有因果關係
    ，應屬灼然。
(六)綜上所述，本件事證明確，被告所辯無非事後飾詞狡辯之詞
   ，不足採信，被告犯行洵堪認定，應依法論科。
二、原審因認被告上開犯行事證明確，依刑法第二百八十四條第
    二項前段、第六十二條前段、第四十一條第一項前段，罰金
    罰鍰提高標準條例第一條前段、第二條，量處有期徒刑四月
    ，如易科罰金以三百元折算一日。核原審認事用法，均無違
    誤，量刑亦頗適當，應予維持。又被告行為後，刑法業已於
    九十四年二月二日修正公布，九十五年七月一日施行。修正
    前刑法第六十二條規定：對於未發覺之罪自首而受裁判者，
    減輕其刑。但有特別規定者，依其規定。修正後則規定：對
    於未發覺之罪自首而受裁判者，得減輕其刑。但有特別規定
    者，依其規定。比較修正前後之規定，一為必減，一為得減
    ，修正後規定並非有利於被告，自應適用行為時即修正前規
    定。又修正前刑法第四十一條第一項前段規定：「犯最重本
    刑為五年以下有期徒刑以下之刑之罪，而受六個月以下有期
    徒刑或拘役之宣告，因身體、教育、職業、家庭之關係或其
    他正當事由，執行顯有困難者，得以一元以上三元以下折算
    一日，易科罰金。」又廢止前罰金罰鍰提高標準條例第2條
    前段（現已刪除）規定，就其原定數額提高為一百倍折算一
    日，則本件受刑人行為時之易科罰金折算標準，應以銀元三
    百元折算一日，經折算為新臺幣後，應以新臺幣九百元折算
    為一日。惟修正後刑法第四十一條第一項前段則規定：「犯
    最重本刑為五年以下有期徒刑以下之刑之罪，而受六個月以
    下有期徒刑或拘役之宣告者，得以新臺幣一千元、二千元或
    三千元折算一日，易科罰金。」比較修正前後之易科罰金折
    算標準，以修正前之規定，較有利於受刑人，亦應依刑法第
    二條第一項前段，適用修正前刑法第四十一條第一項前段規
    定，定其折算標準。原審判決未及比較適用，惟經本院比較
    結果，仍應適用修正前刑法第六十二條前段、第四十一條第
    一項前段、罰金罰鍰提高標準條例第一條前段、廢止前第二
    條規定，結果並無不同，自無撤銷原判決之必要，附此敘明
    。
三、檢察官循告訴人乙○○之請求上訴，略以：被告迄今未與告
    訴人和解，且告訴人因本件車禍所受傷害仍未痊癒，斷無僅
    判處四個月有期徒刑之理云云。告訴代理人另稱：本案係在
    九十三年十一月五日發生，警員卻於九十四年六月七月才填
    報自首紀錄表，已有疑義，且紀錄表上載明警員巡邏發現，
    被告雖當場承認是駕駛，但一直否認犯罪，並無受裁判之意
    思，應不構成自首云云。惟按：刑法第六十二條之自首，係
    指對於未發覺之犯罪，行為人自動向檢察官、司法警察官或
    有偵查犯罪職權之公務員或機關申告其犯罪行為，且聽候裁
    判即足構成，其所申告之內容不以完全與事實相符為必要，
    僅須足以使偵查人員憑以查明該犯罪之真相即可；本件被告
    肇事後，於警員前往現場處理時，當場向警員承認為其係車
    牌號碼為六七一－ＲＢ號自用大貨車之駕駛人，並接受裁判
    ，有桃園縣政府警察局道路交通事故肇事人自首情形紀錄表
    在卷可參 (偵卷第七頁) ，本件係告訴乃論之罪，告訴人係
    於九十四年六月三日始製作調查筆錄，表明告訴意旨，則警
    方為移送案件，於九十四年六月七日補作自首情形紀錄表，
    尚無不當。又自首情形紀錄表上載：警方沿平鎮市○○路往
    龍潭方向巡邏，經過肇事地點時發現，用無線電通勤務指揮
    中心通知救護車至車禍現場，並直接處理車禍理現場等語，
    惟警方巡邏至現場，亦僅能看到有本件車禍發生，但究係何
    人肇事，有無過失，仍屬不明。被告於警詢則稱：我報案，
    有向警方表明我是肇事者等語，足認被告對於有權偵查犯罪
    之機關尚不知犯罪事實及犯罪人之前自首而願接受裁判，自
    應依刑法第六十二條前段之規定減輕其刑。至被告於審理時
    辯以並無過失乙節，此乃屬被告為自己辯護之權利，被告亦
    未逃亡，有接受法院之裁判，均無礙刑法自首減輕其刑之適
    用。又業務過失傷害罪之法定刑為一年以下有期徒刑、拘役
    或罰金之罪，原審已審酌本件尚未達成和解、被告犯後態度
    及自首等情狀，量處被告有期徒刑四月，已屬中度之刑，於
    告訴人與有過失之情形，尚難指為不當。至於民事和解，涉
    及雙方就過失有無認知上之差異，及被告之經濟能力等情形
    ，非單純給付意願之問題。本件告訴人已循民事訴訟，請求
    損害賠償，法院自會依公平合理之判斷，判決應給付之數額
    ，不能僅因未能達成和解，據以認被告並無悔意、態度不佳
    ，而從重處罰。從而，本件上訴核無理由，應予駁回。
四、據上論斷，應依刑事訴訟法第三百六十八條，判決如主文。
本案經檢察官姜貴昌到庭執行職務。
中    華    民    國    95    年    10    月    26    日
                  刑事第九庭審判長法  官  官有明
                                  法  官  周盈文
                                  法  官  陳世宗
以上正本證明與原本無異。
不得上訴。
                                  書記官  丁淑蘭
中    華    民    國    95    年    10    月    26    日
附錄本案論罪科刑法條：
中華民國刑法第284條
(過失傷害罪)
因過失傷害人者，處六月以下有期徒刑、拘役或五百元以下罰金
，致重傷者，處一年以下有期徒刑、拘役或五百元以下罰金。
從事業務之人，因業務上之過失傷害人者，處一年以下有期徒刑
、拘役或一千元以下罰金，致重傷者，處三年以下有期徒刑、拘
役或二千元以下罰金。


司法院資訊處製作；財團法人民間司法改革基金會備份。
